最高法院刑事判決　　　　　　九十六年度台上字第四０六二號
上　訴　人　甲○○（即王冠生）
　　　　　　乙○○
共　　　同
選任辯護人　顏福松律師
上列上訴人等因殺人等罪案件，不服台灣高等法院台南分院中華
民國九十六年四月四日第二審判決（九十五年度上重訴字第四二
三號，起訴案號：台灣台南地方法院檢察署九十一年度偵緝字第
九０二號，九十一年度偵字第一一六六０、一一六六一號，九十
二年度偵字第七０七０號，九十三年度偵緝字第一一六六、一一
九九、一二００號），提起上訴，本院判決如下：
    主  文
原判決撤銷，發回台灣高等法院台南分院。
    理  由
本件原判決撤銷第一審關於甲○○殺人及乙○○部分科刑之判決
，改判依牽連犯之例論處甲○○殺人罪刑，暨論處乙○○共同未
經許可持有手槍罪刑，固非無見。
惟查：(一)、刑法第十三條第一項之直接故意，乃指行為人明知並
有意使其發生，故對行為之客體及結果之發生，皆有確定之認識
，並促使其發生，同條第二項之間接故意，則係行為人對於行為
之客體或結果之發生，並無確定之認識，但若其發生，亦與其本
意相符。原判決認定甲○○單獨基於殺人之未必故意，將已拉滑
套所持槍枝之子彈送上膛並開保險，再以槍口轉向指著被害人陳
宏益胸頸部，嗣因觸扣板機而擊發子彈，使子彈貫穿被害人之頸
基部，造成被害人受有頸部槍傷合併血胸等如原判決附表（下稱
附表）所示傷害，雖送醫急救仍不治死亡等情，理由欄則援引甲
○○之自白稱：「關於開槍部分是由我開槍射殺被害人」、「是
我開槍射殺被害人，因我們在討債當時我發現被害人站起來想要
搶我槍枝，所以我扣板機殺死他」等語，而甲○○前揭自白若屬
可採，則其對扣板機射殺被害人，對行為之客體及結果之發生，
皆有確定之認識，並促使其發生，能否認甲○○所為仍基於不確
定之殺人未必故意，即非無再行研酌之餘地，原判決認定事實所
採認之理由即有不相適合之違誤。(二)、按違禁物，不問屬於犯人
與否沒收之，刑法第三十八條第一項第一款、第二項定有明文。
而應沒收之違禁物，不以經扣押者為限，其非因滅失而不存在者
，縱未經扣押，仍應諭知沒收。再同一違禁物，於共犯罪刑內雖
已諭知沒收，但於其他共犯仍不失為從刑，亦應諭知沒收（本院
二十六年滬上字第八六號判例參照）。原判決認定甲○○、池宗
展、彭志翔、乙○○等四人至台南縣佳里鎮○○路之榮春木材行
討債，期間被害人回應錢並非伊所欠，被害人之妻丙○○亦在場
喊叫，甲○○及池宗展見狀，即與彭志翔、乙○○等人共同基於
恐嚇危害安全之犯意聯絡，隨手取出渠等二人分別持有插在腰際
裝有子彈之制式手槍，乙○○亦基於共同持有手槍及子彈，以供
恐嚇用之犯意聯絡，在場制止丙○○使用電話等情，似認甲○○
、池宗展二人所持有手槍外亦同時各持有子彈，且乙○○與甲○
○、池宗展就持有手槍及子彈部分均為共同正犯，惟池宗展、甲
○○當時各持有幾發子彈？原判決並未明白審認，已有調查職責
未盡之違誤；另原判決雖認定甲○○嗣已擊發其所持手槍內裝填
之子彈一顆，惟池宗展手槍內子彈原判決並未認定有擊發，則對
渠二人所未擊發之子彈，依法亦應為沒收之諭知，乃原判決未將
池宗展所持之該把槍枝及渠等二人所持未擊發之子彈為沒收之宣
告，亦有判決不適用法則之違誤。(三)、按刑事訴訟法第一百五十
七條所稱無庸舉證之「公眾週知之事實」，係指具有通常知識經
驗之一般人所通曉且無可置疑而顯著之事實而言，如該事實非一
般人所知悉或並非顯著或尚有爭執，即與公眾週知事實之性質，
尚不相當，自仍應舉證證明，始可認定，否則即有違認定事實應
憑證據之法則（本院八十六年台上字第六二一三號判例參照）。
原判決理由欄論述：「而此型手槍（即貝瑞塔九二型）係彈匣式
手槍，有用槍經驗者皆知，彈匣式手槍於無子彈之情形下拉滑套
送槍機時，滑套應不能自動滑回原來位置，即不能處於可扣板機
之可擊發狀態」等情，為其不採甲○○辯稱槍裏面沒有子彈之理
由，原判決既論述上開事實係有用槍經驗者始能得知，似尚未達
有通常知識經驗之一般人所能通曉而無可置疑之程度，則原判決
未說明該項論述之根據，遽認甲○○所辯槍內無子彈之說不足採
信，亦有理由不備之違誤。以上或為上訴意旨所指摘，或為本院
得依職權調查之事項，應認原判決有撤銷發回更審之原因。
據上論結，應依刑事訴訟法第三百九十七條、第四百零一條，判
決如主文。
中　　華　　民　　國　九十六　年　　七　　月　二十六　日
                      最高法院刑事第六庭
                          審判長法官  呂　潮　澤
                                法官  吳　昆　仁
                                法官  孫　增　同
                                法官  趙　文　淵
                                法官  吳　　　燦
      本件正本證明與原本無異
                                      書  記  官
中　　華　　民　　國　九十六　年　　七　　月　 三十 　日
                                                      Ｋ
